【裁判字號】    95,重上,19
【裁判日期】    950912
【裁判案由】    返還履約保證金
【裁判全文】
臺灣高等法院民事判決                  95年度重上字第19號
上  訴  人  丁○○
(即被選定當事人)
訴訟代理人  黃淑琳律師
            江肇欽律師
被  上訴人  甲○○
訴訟代理人  邱俊哲律師
上列當事人間請求返還履約保證金事件，上訴人對於中華民國
94年11月14日臺灣板橋地方法院93年度重訴字第424號第一審判
決提起上訴，本院於95年8月22日言詞辯論終結，判決如下：
    主  文
原判決關於命上訴人就簡瑞禎之遺產應給付被上訴人新臺幣壹仟
伍佰萬元及自民國八十八年十月二十七日起至清償日止按年息百
分之五計算之利息部分，與該部分假執行之宣告及訴訟費用之負
擔均廢棄。
上開廢棄部分，被上訴人在第一審之訴及假執行之聲請均駁回。
第一審 (確定部分除外)及第二審訴訟費用由被上訴人負擔。
    事實及理由
甲、程序方面：
一、查訴外人簡瑞禎於民國93年3月31日死亡，其繼承人為丁○
    ○、簡徐懋、簡徐源、簡正修、林紫雲 (下稱丁○○等5人)
    ，有戶籍謄本附卷可稽 (見原審卷第103至106頁)。被上訴
    人係依其與簡瑞禎簽訂合建協議書（下稱系爭協議）之約定
    及繼承之法律關係，對丁○○等5人向原審提起本件請求返
    還履約保證金之訴，則丁○○等5人即屬共同利益之人，既
    於原審以書面選定丁○○為選定人及被選定人全體被訴，則
    依民事訴訟法第41條第2項之規定，其他被告簡徐懋、簡徐
    源、簡正修、林紫雲即脫離訴訟，先予明。
二、次查丁○○等5人已向原法院聲請限定繼承，有原法院93年
    度繼字第1013號裁定及剪報 (均影本)各一紙在卷可考 (見
    原審卷第39、41頁)，是依民法第1154條第1項規定，被上訴
    人僅得請求丁○○等5人於因繼承所得之遺產範圍內償還被
    繼承人簡瑞禎之債務。故而被上訴人於本院言詞辯論時，將
    其原聲明「請求上訴人就簡瑞禎之遺產應給付被上訴人1500
    萬元，及自88年10月27日起至清償日止按年息5％計算之利
    息」，更正為「請求上訴人應於繼承所得遺產範圍內給付被
    上訴人1500萬元，及自88年10月27日起至清償日止按年息5
    ％計算之利息」，應予准許。
乙、實體方面：
一、本件被上訴人起訴主張：被上訴人與簡瑞禎於78年10月27日
    就簡瑞禎所擁有坐落臺北縣板橋市○○段第24-6、24-11、2
    4-15地號等國有土地（下稱系爭土地）之優先承租權訂立合
    建協議書（下稱合建協議），被上訴人並給付履約保證金新
    臺幣（下同）1,500萬元予簡瑞禎及代墊簡瑞禎與訴外人三
    陽建設股份有限公司 (下稱三陽公司)解除原合建契約所應
    返還之保證金150萬元。嗣因簡瑞禎並未依約履行債務，且
    另與訴外人圓富建設企業股份有限公司（下稱圓富公司）訂
    約合建，而提供系爭土地予圓富公司興建市場、辦公室及住
    宅大廈，圓富公司於系爭土地興建至結構體9樓之程度，兩
    造間之合建給付已屬不能，且簡瑞禎於93年3月31日死亡，
    由丁○○等5人繼承，因丁○○等5人為限定繼承，故丁○○
    等5人應於繼承所得之遺產範圍內負連帶給付之責，爰以本
    件起訴狀繕本為解除合建協議之意思表示，並依民法第259
    條規定，請求丁○○等5人返還已給付之保證金1500萬元及
    代墊之款項150萬元。又被上訴人未將系爭合建契約讓與丙
    ○○，與丙○○間並非契約承擔，被上訴人自有權利提起本
    訴；且系爭合建案，被上訴人與丙○○、乙○○間並非合夥
    關係，而係隱名合夥關係，被上訴人出資67％，丙○○出資
    23％，乙○○出資10％，被上訴人提起本訴，並無當事人不
    適格等語。求為命上訴人應於繼承所得之遺產範圍內給付被
    上訴人1650萬元，及自88年10月27日起至清償日止按年息5
    ％計算利息之判決 (原審判命上訴人給付被上訴人保證金15
    00萬元本息，而駁回被上訴人其餘代墊款150萬元本息之請
    求，上訴人對於原判決不利於己部分上訴，而被上訴人對於
    原判決不利於己部分則未上訴，已告確定，本院僅就被上訴
    人請求上訴人給付保證金15 00萬元本息部分為審究)。並於
    本院答辯聲明：上訴駁回。
二、上訴人則以：被上訴人於78年間與簡瑞禎簽訂系爭合建協議
    後，即未再與簡瑞禎接洽，亦未積極履行其依契約所示應承
    租或收購私有土地、規劃、設計、興建建物之義務，而係由
    訴外人乙○○及丙○○繼續與簡瑞禎洽談合建事宜，且丙○
    ○委請律師，將被上訴人移轉系爭協議予丙○○承受之事告
    知簡瑞禎，被上訴人已非系爭協議之當事人，不得提起本件
    訴訟。又被上訴人與丙○○、乙○○係合夥關係，被上訴人
    未能證明其為本件合夥事務之執行業務股東，由其一人單獨
    提起本件訴訟，當事人適格自有欠缺；再者，丙○○及乙○
    ○2人除較被上訴人積極參與系爭合建事務之協商與洽談外
    ，乙○○更於簽約時在場，且向簡瑞禎表明為本件合建之合
    夥人，是縱認被上訴人與丙○○、乙○○間係隱名合夥之關
    係，丙○○及乙○○亦應對簡瑞禎負擔出名營業人之責任。
    此外，被上訴人於系爭協議簽訂後，即將契約權利義務轉讓
    與丙○○，由丙○○委請律師告知簡瑞禎，並由丙○○與簡
    瑞禎進行後續事宜，堪信簡瑞禎已默示承認丙○○與被上訴
    人間契約讓與之效果，被上訴人自不得再執系爭協議提起本
    訴。況簡瑞禎因被上訴人及乙○○、丙○○等人皆未履行契
    約義務，造成無法規劃、興建建物等嚴重後果，曾分別於85
    年6月27日、85年12月23日寄發存證信函，要求乙○○、丙
    ○○等人出面，並轉告被上訴人應行洽商系爭協議所載事宜
    ，惟未獲被上訴人及乙○○、丙○○等人回應，迫於無奈，
    於86年4月29日終止系爭協議，並沒收履約保證金，丙○○
    及乙○○既為被上訴人代為及代受意思表示，即使非合夥關
    係，亦非隱名合夥之出名營業人，亦屬被上訴人之代理人或
    履行輔助人，簡瑞禎對於丙○○及乙○○之催告，效力應及
    於被上訴人，已生沒收履約保證金之效力，被上訴人請求返
    還自非有理。又被上訴人拖延與私有地之地主洽談，亦未與
    簡瑞禎協商是否因與私有地地主協商不易而需修訂原合建協
    議，造成興建大樓計畫嚴重延宕，使簡瑞禎蒙受鉅額損失及
    預期利益，合計約3億7937萬912元，遠超過被上訴人主張上
    訴人應返還之金額1500萬元本息，倘認上訴人應返還1500萬
    元本息之保證金，上訴人即以相同之金額主張抵銷等語，資
    為抗辯。並於本院上訴聲明：、原判決不利於上訴人部分
    廢棄。、上開廢棄部分，被上訴人在第一審之訴及假執行
    之聲請均駁回。
三、本件經依民事訴訟法第463條準用同法第270條之1第1項第3
    款規定，整理並協議簡化爭點及不爭執點後，兩造同意僅就
    言詞辯論時所陳述之事實及主張之法律關係為論斷。查被上
    訴人主張伊與簡瑞禎於78年10月27日就簡瑞禎所擁有系爭土
    地之優先承租權訂立系爭協議；簡瑞禎於79年12月1日開始
    向國有財產局北區辦事處訂約承租系爭土地，簡瑞禎迄未向
    國有財產局北區辦事處請領系爭土地之使用權同意書；簡瑞
    禎於90年3月間就系爭土地之承租權另與訴外人圓富公司簽
    訂合建契約書，而提供系爭土地予圓富公司興建市場、辦公
    室及住宅大廈，圓富公司已興建至結構體9樓之程度，自屬
    給付不能；嗣簡瑞禎於93年3月31日死亡，丁○○等5人為簡
    瑞禎之繼承人，已於93年6月23日向法院聲請限定繼承，並
    已踐行公示催告程序等情，有系爭協議、國有基地 (公用設
    施用地)租賃契約、簡瑞禎與圓富公司簽訂之合建契約書、
    戶籍謄本、原法院93年度繼字第1013號裁定及剪報等文件在
    卷可憑 (見原審卷第5至11頁、第145至146頁、第180至184
    頁、第103至106頁、第39至41頁），且為上訴人所不爭執，
    堪信被上訴人此部分事實之主張為真正。惟被上訴人主張伊
    與乙○○、丙○○間係隱名合夥關係，上訴人之被繼承人違
    約，伊以起訴狀繕本向丁○○等5人為解除系爭協議之意思
    表示，自得依民法第259條之規定及繼承之法律關係，向丁
    ○○等5人請求返還已給付之保證金1500萬元本息，無當事
    人不適格之問題等情，則為上訴人所否認，並以前開情詞置
    辯，是本件兩造間之重要爭點為：、被上訴人提起本訴，
    是否當事人不適格？、被上訴人是否已將系爭合建協議轉
    讓予訴外人丙○○？、系爭合建協議若未讓與，丙○○及
    乙○○是否為被上訴人之代理人或履行輔助人？、簡瑞禎
    未向國有財產局請領土地使用同意書，其歸責事由應由何人
    負擔？系爭合建協議是否經簡瑞禎合法終止？、被上訴人
    得否解除系爭合建協議，請求返還履約保證金？茲分述如下
    ：
(一)、被上訴人提起本訴，是否當事人不適格：
１、查本件被上訴人與上訴人之被繼承人簡瑞禎簽訂系爭合建協
    議，究係獨資經營？或與訴外人丙○○、乙○○合夥？抑或
    與丙○○、乙○○係隱名合夥？關乎被上訴人應如何提起本
    訴，其當事人始為適格，茲分述如下：
、證人丙○○於本院先後證稱：「 (問：甲○○和簡瑞禎在78
    年10月27日曾經簽訂一份合建協議書否？)是的，當時是在
    台北市○○○路○段142號6樓或7樓簽訂的，6樓是甲○○的
    公司，7樓是我的公司，在哪一樓層我不記得了。(問：你和
    甲○○、乙○○3人之間，有關系爭合建案，是何關係？)我
    和甲○○、乙○○3人是合夥關係，而以甲○○的名義和簡
    瑞禎簽訂合建協議書。(問：和簡瑞禎簽訂合建案之後，甲
    ○○實際上有沒有參與系爭國有地的承租、承購事宜？) 他
    參與的程度比較少，因為他在中國大陸經商，1、2個月回來
    一次，回來的話我們3人就會討論這件合建的事情。(問：你
    和甲○○、乙○○是合夥關係而以甲○○名義來和簡瑞禎簽
    訂系爭合建協議書，簡瑞禎知道嗎？)知道。簽約的時候，
    我和甲○○、乙○○都在場。(問：你曾經代墊的押金是多
    少？大約1、2百萬元，詳細數字忘了，隔了1年多 (簡瑞禎
    )才還給我。(問：你有無幫忙繳過租金？)有。(問：甲○○
    、乙○○有無代墊過租金？)沒有。都是我去繳了之後，再
    向甲○○、乙○○要，這是內部分擔的問題。(問：和簡瑞
    禎之間的合建案，你和乙○○、甲○○3人的合夥關係是不
    是還存在？)還存在。」、「 (問：被上訴人和簡瑞禎簽訂
    系爭合約之際，你是否在場？)沒有。(問：被上訴人和簡瑞
    禎之間的合建案，你是什麼時候加入跟甲○○合夥？)甲○
    ○要到中國大陸發展以前。(問：你入股合夥多少比例？)17
    .5 ％。(問：甲○○到國外之後，如果要和簡瑞禎接洽系爭
    合建案，是否有委託專人負責處理？)當時我們已經是股東
    了，所以只要簡瑞禎跟我或是跟乙○○講，我和乙○○就會
    互通聲息，而且會告知甲○○。」各等語 (見本院卷第51、
    52、54、152、153頁)。
、證人乙○○於本院先後證稱：「 (問：你和甲○○、丙○○
    是不是有和簡瑞禎洽談合建事宜？)有的。(問：你和甲○○
    、丙○○內部是何關係？)合夥關係，股份丙○○佔10％或
    20％，我佔10％，其他為甲○○和他找的朋友的。(甲○○
    和簡瑞禎有簽一份合建協議書，你知道否？)我知道。(問：
    當時你在場否？)簽這份協議書時我和甲○○在場，丙○○
    沒有在場。(問：你和甲○○、丙○○等人合夥要和簡瑞禎
    合建的案子，主要是誰在負責處理？) 原來是甲○○在負責
    處理，後來甲○○一直在國外，為了聯絡方便，就請丙○○
    就近聯絡。(問：甲○○和簡瑞禎簽約之後，甲○○有沒有
    跟簡瑞禎說過有關合建協議書的相關事宜如果要聯繫的話，
    找你或是找丙○○就可以？)有講過，因為甲○○大部分時
    間都在國外，為了聯繫方便，才會要簡瑞禎找丙○○或找我
    ，因為簡瑞禎知道我們是合夥的股東。(問：原審卷第50到
    53頁這份存證信函你有沒有收到？)有。(問：該存證信函的
    內容，好像是抱怨甲○○未與系爭土地相鄰地主來洽商合建
    或土地買賣的事情？)是的。其實一直都有在進行，也找簡
    瑞禎去跟人家談過。(問：這事情甲○○知道否？)甲○○當
    時一直在國外，可能不知道。其實存證信函發了之後，我們
    還一直跟簡瑞禎在談。(問：簡瑞禎當時為何沒有把寄給你
    和丙○○的存證信函一併寄給甲○○？)不知道，可能簡瑞
    禎認為是我們在處理，我們比較熟。(問：當時合建的相關
    事宜，都是你和丙○○在處理嗎？)甲○○人在國外，他說
    你們處理就好了。(問：當時租金何人去繳？)大部分都是簡
    瑞禎把向國有財產局承租應繳的租金通知單放在信封裡交給
    我們去繳，有時候他找甲○○，有時候找我，有時候找丙○
    ○，大多是找丙○○處理。(問：當時你們合夥關係與簡瑞
    禎談合建事宜是誰？)主要的是丙○○和我，但細部的相關
    事宜是由丙○○建設公司的員工陪簡瑞禎在處理。」、「(
    問：你和丙○○是不是同時加入甲○○和簡瑞禎合建案的內
    部股份關係？)差不多同時。(問：你與丙○○的股份多少？
    )我10％，丙○○應該是20％左右。(問：甲○○和簡瑞禎簽
    訂合建協議書時你在場？)我在場。(問：你為何在場？我與
    甲○○是好朋友，又我在臺北市政府做過事，對獎勵投資的
    事情比較熟。(問：你和丙○○是在什麼時候加入合建案的
    合夥關係？)甲○○與簡瑞禎簽約之後，我覺得這個案子不
    錯，我回來有跟丙○○講，就請甲○○撥一些股份給我們。
    (問：你們有沒有把錢給甲○○？)依照甲○○付出去的錢 (
    保證金1500萬元及解約金墊款150萬元）按比例來算。(問：
    你和丙○○入股之後，有沒有和甲○○約定，這合建案將來
    結束之後要如何分配利潤？)都還沒有提到。(問：你和丙○
    ○入股之後，有沒有約定只能由甲○○跟簡瑞禎接洽合建的
    相關事務？)合夥前都是甲○○在處理，合夥後初期也是甲
    ○○在處理，後期因為甲○○出國，才由我跟丙○○處理。
    (問：你們和簡瑞禎聯繫處理合建案的過程，有沒有向甲○
    ○報告？)有事情會用電話跟甲○○聯絡。(問：你在合建案
    的過程有沒有墊款過？)有。(問：墊款部分有沒有結算過？
    )沒有詳細結算，但甲○○如果有錢的話，我們會先跟他拿
    一些。(問：後來你們跟簡瑞禎聯繫協調時，有沒有告知簡
    瑞禎你們也是合夥人？)我們內部的合夥關係沒有告知簡瑞
    禎，只有講到我們和甲○○是好朋友，替他處理合建案的事
    情。(問：提示95年4月3日準備程序筆錄，你當時作證稱簡
    瑞禎知道你們2人跟甲○○是合夥的股東關係？)後來因為丙
    ○○跟簡瑞禎講我們是合夥關係，所以我認為簡瑞禎應該知
    道我們是合夥的股東關係。(問：丙○○有沒有告訴你，他
    已經跟簡瑞禎說你們內部是合夥關係？)沒有。(問：你如何
    確認簡瑞禎知道你們是合夥的股東關係？)簡瑞禎時常跟我
    談一些事情，還跟我借錢，所以我不讓他知道我們是合夥關
    係，但簡瑞禎就說我知道你們是合夥關係，我對簡瑞禎不置
    可否。」各等語 (見本院卷第66至70頁、第144至146頁)。
、被上訴人於本院證稱：「 (問：原審卷第5至11頁合建協議
    書，是否當初在78年10月27日所簽訂？)沒錯。(問：簽訂契
    約當時有何人在場？)乙○○、代書陳安靜、簡瑞禎、見證
    人王憲崇。(問：之前乙○○、丙○○在本院作證提到你和
    簡瑞禎所簽訂上開合建協議書之合建案，是他們兩個人和你
    合夥，是否真實？)我跟簡瑞禎簽完合約之後，他們兩個人
    跟我說，這個合建案不錯，希望能夠讓一部分的股份給他們
    ，我就讓10％股份給乙○○，20％股份給丙○○。是按我所
    支付的保證金來計算。(問：你認為這合建案加入乙○○、
    丙○○後是否為合夥的合建案？)我認為這合建案還是我主
    導，簽訂這個案子1、2年後，我就到國外投資，大部分時間
    在國外，所以跟他們2人說，如果有關這土地合建案的事情
    ，就請他們2人來代為處理。(問：你請乙○○、丙○○代為
    處理合建案，簡瑞禎知道這回事嗎？)我有跟簡瑞禎講，我
    人在國外不方便，如果有要接洽或聯繫的就找乙○○或丙○
    ○。(問：乙○○、丙○○後來有沒有把跟簡瑞禎往來的相
    關事務報告給你？)都有電話聯絡。(問：簡瑞禎知不知道乙
    ○○、丙○○2人加入該合建案之經營？)他們2人屬於暗股
    ，他們2人有沒有跟簡瑞禎講我不知道，我沒有跟簡瑞禎講
    。(問：跟簡瑞禎聯繫往來的相關事務，乙○○、丙○○2人
    的所作所為對你是否都有效？)有效，他們電話都有跟我報
    告。(問：他們2人有接到簡瑞禎於85年12月23日板橋17支郵
    局存證信函的事情有沒有向你報告？)有。(問：有沒有交代
    他們2人如何處理？)有的。我們有討論。(問：他們2人要求
    入股，有把保證金按股份給你，如何給你？)是不是現金不
    記得。(問：你和乙○○、丙○○之間如何來計算墊款？)
    到現在都還沒有結算。(問：你實際付了多少錢？)實際上錢
    都是我支付的，乙○○、丙○○他們二人負責跟簡瑞禎協調
    事情，除了他們二人有把保證金按股份給我之外，其他的墊
    款還沒有結算。」等語(見本院卷第140至143頁)。
、依上揭證言可知，丙○○及乙○○係被上訴人與簡瑞禎簽訂
    系爭合建協議之後，始由被上訴人按其支付簡瑞禎之保證金
    比例轉讓10％股份給乙○○、20％股份給丙○○。惟被上訴
    人與簡瑞禎間之契約關係並未因丙○○、乙○○入股而改變
    ，該合建案仍按原簽訂之合建協議進行，是就外部關係而言
    ，被上訴人方是該合建協議之當事人，丙○○及乙○○與被
    上訴人所維持者乃內部之合夥關係。換言之，初始丙○○、
    乙○○與被上訴人並未約定共同經營該合建案，僅係按其入
    股比例，就被上訴人與簡瑞禎簽訂系爭合建協議所支付保證
    金出資，而分受該合建案所生之利益，及分擔該合建案所生
    之損失，故而其等原非上訴人所稱之合夥，而係隱名合夥，
    被上訴人為出名營業人，丙○○及乙○○則為隱名合夥人 (
    最高法院29年度上字第971號、42年度台上字第434號判例要
    旨參照)。
、承前所述，被上訴人與丙○○、乙○○初始雖係隱名合夥，
    而被上訴人為出名營業人，丙○○及乙○○為隱名合夥人。
    惟揆諸上揭證言，被上訴人與簡瑞禎簽訂系爭合建協議之後
    ，大部分時間均在中國發展，丙○○及乙○○入股後，被上
    訴人即將系爭合建協議案委由丙○○及乙○○執行，舉凡與
    簡瑞禎聯繫，催辦合建協議相關事項，或簡瑞禎向國有財產
    局承租系爭國有土地後，為簡瑞禎代墊租金等，均由丙○○
    及乙○○代為或代受。此觀簡瑞禎催請被上訴人派員協商系
    爭合建協議之存證信函均向丙○○及乙○○為之 (見原審卷
    49 至53頁)，而丙○○及乙○○收受存證信函後，即向被上
    訴人報告，足以證之。堪信丙○○及乙○○入股後，被上訴
    人與簡瑞禎簽訂之系爭合建協議即由隱名合夥人丙○○及乙
    ○○執行。則依民法第705條「隱名合夥人如參與合夥事務
    之執行，或為參與執行之表示，或知他人表示其參與執行而
    不否認者，縱有反對之約定，對於第三人，仍應負出名營業
    人之責任。」之規定，丙○○及乙○○就其等與被上訴人合
    夥而以被上訴人為出名營業人與簡瑞禎簽訂之系爭合建協議
    乙案即應負出名營業人之責任，即所謂表見出名營業人 (最
    高法院73年度台上字第1683號裁判要旨參照)。
２、按合夥非有獨立之人格，其財產為各合夥人全體公同共有，
    故因合夥事務而涉訟者，除由執行業務之合夥人代表合夥為
    原告或被告外，應由全體合夥人為原告或被告，其當事人之
    適格，始無欠缺 (最高法院72年度台上字第832號裁判要旨
    參照)。承前所述，丙○○及乙○○既參與合夥業務之執行
    ，而屬表見出名營業人。則揆諸前開說明，系爭合建協議乙
    案涉訟時，即應以被上訴人及丙○○、乙○○一同起訴或一
    同被訴，而非僅以被上訴人提起本訴。是以本件被上訴人以
    其個人名義提起本訴，當事人即非適格。
(二)、被上訴人提起本訴，其當事人既非適格，則被上訴人是否
      將系爭合建協議之權利義務讓與丙○○？丙○○及乙○○
      是否為被上訴人之代理人或履行輔助人？簡瑞禎未向國有
      財產局請領土地使用同意書，其歸責事由應由何人負擔？
      系爭協議是否經簡瑞禎合法終止？被上訴人得否解除系爭
      協議，請求返還履約保證金等問題，即無再予審究之必要
      。
四、綜上所述，被上訴人提起本訴，請求上訴人應於繼承所得遺
    產範圍內給付被上訴人1500萬元，及自88年10月27日起至清
    償日止按年息5％計算之利息，既屬當事人不適格，其訴為
    無理由，即不應准許。原審失察，就此為上訴人敗訴判決，
    自有可議。上訴意旨指摘原判決此部分不當，求予廢棄改判
    ，為有理由，應由本院將原判決此部分廢棄，改判如主文第
    2項所示。又被上訴人提起本訴，其當事人既非適格，則兩
    造其餘攻擊、防禦方法即無審究之必要，併此指明。
五、據上論結，本件上訴為有理由，依民事訴訟法第450條、第
    78條，判決如主文。
中    華    民    國    95    年    9    月    12    日
                    民事第十庭
                        審判長法  官  阮富枝
                              法  官  吳麗惠
                              法  官  黃豐澤
正本係照原本作成。
被上訴人如不服本判決，應於收受送達後20日內向本院提出上訴
書狀，其未表明上訴理由者，應於提出上訴後20日內向本院補提
理由書狀（均須按他造當事人之人數附繕本）上訴時應提出委任
律師或具有律師資格之人之委任狀；委任有律師資格者，另應附
具律師資格證書及釋明委任人與受任人有民事訴訟法第466條之1
第1項但書或第2項（詳附註）所定關係之釋明文書影本。
中    華    民    國    95    年    9     月    13    日
                              書記官  廖艷莉
附註：
民事訴訟法第466條之1（第1項、第2項）：
對於第二審判決上訴，上訴人應委任律師為訴訟代理人。但上訴
人或其他法定代理人具有律師資格者，不在此限。
上訴人之配偶、三親等內之血親、二親等內之姻親，或上訴人為
法人、中央或地方機關時，其所屬專任人員具有律師資格並經法
院認為適當者，亦得為第三審訴訟代理人。


司法院資訊處製作；財團法人民間司法改革基金會備份。
